臺灣高等法院民事判決　　　　　　　　95年度勞上字第11號
　　上　訴　人　甲○○
　　訴訟代理人　賴錫卿律師
　　複代理人　　乙○○
　　被上訴人　　行政院衛生署
　　法定代理人　侯勝茂
　　訴訟代理人　南雪真律師
　　複代理人　　王中平律師
上列當事人間確認僱傭關係存在等事件，上訴人對於中華民國94
年12月30日臺灣臺北地方法院94年度重勞訴字第107號第一審判
決提起上訴，並為訴之追加，經本院於96年4月3日言詞辯論終結
，判決如下：
    主  文
原判決關於駁回上訴人後開第二項部分，並該部分訴訟費用之裁
判廢棄。
確認上訴人與被上訴人間之僱傭關係存在。
被上訴人應給付上訴人新台幣貳萬壹仟貳佰玖拾伍元。
其餘追加之訴及假執行聲請均駁回。
第一、二審及追加之訴訴訟費用，由被上訴人負擔二分之一，餘
由上訴人負擔。
本判決命被上訴人給付部分得假執行，但被上訴人如於假執行程
序實施前以新台幣貳萬貳仟元為上訴人預供擔保，得免為假執行
。
    事  實
甲、上訴人方面：
壹、聲明：
一、原判決就後開第二項聲明部分廢棄。
二、確認兩造間僱傭關係存在。
三、被上訴人應給付上訴人新台幣（以下同）21,295元及自上訴
    人復職日起按月於每月1日給付43,173元，及自每月2日起以
    週年利率5%計算之遲延利息。
四、前項聲明，願供擔保，請准宣告假執行。
貳、陳述：除與原判決記載相同者外，補稱略以：
一、上訴人雖於民國92年3月12日草擬申請資遣簽呈（下稱系爭
    簽呈），然並未提出予被上訴人，且簽呈內容係以被上訴人
    准予上訴人辦理資遣，領取資遣費為其終止勞動契約意思表
    示之停止條件，與形成權無涉，惟被上訴人既未准予辦理資
    遣，兩造間僱傭關係自不因之而消滅。
二、系爭簽呈未載明預告終止文字，亦無依勞動基準法（下稱勞
    基法）第15條規定，於30日前預告終止，不具備預告終止契
    約之法定方式，實僅為呈請上級是否准予資遣，若上級不准
    ，上訴人自當繼續留下工作。上訴人於92年間已52歲，不易
    再找工作，倘非受被上訴人之誤導（即違法解雇之訊息），
    上訴人亦不會在不知所措之情況下向人事單位梁姓承辦人洽
    詢後，而提出此無意義之簽呈。
四、被上訴人對於上訴人所領92年3月12日至31日之薪資21,295
    元，苦苦追逼，上訴人始於同年8月辦理繳還及在空白之離
    職報告單上簽名。
五、上訴人於3月31日前仍在被上訴人處上班，中間有請過特休
    假，而於每次刷卡上班後，並未離開上班地點，被上訴人自
    承3月12日起並未編派任何工作予上訴人，亦即被上訴人拒
    絕上訴人服勞務，而非上訴人不服勞務。
、證據：除援用原審提出者外，補提辭呈範例、本院95年4月2
    8日準備程序數位錄音筆錄為證，並聲請訊問證人梁治緯及
    請求被上訴人提出上訴人92年3月之打卡紀錄。
乙、被上訴人方面：
壹、聲明：
一、上訴及追加之訴駁回。
二、如受不利之判決，願供擔保請准宣告免為假行。
貳、陳述：除與原判決記載相同者外，補稱略以：
一、被上訴人為機關，制作公文與行使意思表示期間有時間差，
    未可以公文時間為認定標準。再者，技工、工友之考核、獎
    懲、進用、解僱皆由被上訴人秘書室主任李中杉負責管理，
    是李中杉有決定解僱技工、工友之權限，而呈報於上級。李
    中杉向上訴人為終止勞動契約之意思表示，係代表被上訴人
    所為。
二、系爭簽呈已表明上訴人因另有生涯規劃而欲離職之意，為勞
    工單方行使終止勞動契約之形成權，形成權不得附條件且經
    行使即生效力，即意思表示一經提出到達雇主，即生終止勞
    動契約之效力，無須雇主之承諾。否則，倘認其離職須得被
    上訴人承諾始生效力且屬附條件，何以被上訴人尚無表示，
    上訴人自該日起即未到職？應認為上訴人已有自動離職之意
    思表示。
三、基於契約自由原則，勞工原得隨時終止勞動契約，雖未經預
    告而終止契約，並不影響終止效力，僅生雇主是否依民法第
    489條對勞工追訴損害賠償，上訴人主張本件未依勞動基準
    法第15條規定，於30日前預告終止，且系爭簽呈未載明預告
    終止字眼，因此簽呈不具法定方式而無效，係屬有誤。
、證據：除援用原審提出者外，補提林振賢著勞動基準法釋論
    第135、136頁、上訴人92年3月11日至31日個人刷卡明細資
    料、秘書室92年2月27日簽、行政院衛生署88年6月11日衛署
    秘字第88035928號令、行政院衛生署僱用通知書、工友保證
    書、服務志願書為證，並聲請訊問證人梁治緯、胡忠華。
    理    由
壹、程序部分：
一、本件上訴人於95年1月25日上訴狀所載上訴聲明為：(一)原判
    決廢棄。(二)確認兩造間僱傭關係存在。(三)被上訴人應給付上
    訴人1,467,822元（92年4月1日至95年1月31日，以每月
    43,173元計算，被上訴人應給付之薪資額）及自上訴狀送達
    翌日起至清償日止，按週年利率5％計算之利息，被上訴人
    並自95年2月1日起至上訴人復職之日止，按月給付43,173元
    ，嗣於95年3月1日具狀聲明：(一)原判決廢棄。(二)確認兩造僱
    傭關係存在。(三)被上訴人應自92年4月1日起至上訴人復職之
    日止，按月給付43,173元及週年利率5％計算之利息。95年4
    月28日準備程序中，上訴人之訴訟代理人於本院表示撤回上
    訴聲明第3項，有關給付薪資之部分，復於同年11月9日提出
    訴之變更暨追加聲明狀，請求：(一)原判決廢棄。(二)確認兩造
    間僱傭關係存在。(三)被上訴人應給付上訴人5,045,644元，
    即自92年4月1日起至強制退休之日止或復職之日止（11月10
    日準備程序中陳稱改為至強制退休之日止），按月於每月1
    日給付薪資43,173元及自每月2日起加計5％遲延利息。因上
    訴人迭次更異聲明，且聲明第(三)項中上訴人主張金額5,045,
    644元，顯不等同於後段所稱之按月給付薪資及其遲延利息
    ，經於言詞辯論闡明後，上訴人就聲明第(三)項修正為被上訴
    人應給付上訴人21,295元並自92年4月1日起按月於每月1日
    給付43,173元，及自每月2日起以週年利率5%計算之遲延利
    息，嗣其於言詞辯論終結後卻復具狀表示總請求金額為5,
    045,644元，並謂原主張每月應給付金額43,173元錯誤，應
    為42,708元，尚非本院所得審究，仍應以言詞辯論時所為聲
    明為準，合先敘明。
二、按在第二審為訴之變更或追加，非經他造同意，不得為之，
    但請求之基礎事實同一者，不在此限，民事訴訟法第446 條
    第1項、第255條第1項第2款定有明文。是以所為追加之訴，
    若與原訴請求之基礎事實同一時，無須他造之同意即得為之
    。又所謂請求之基礎事實同一，係指追加之訴與原訴之原因
    事實，有其社會事實上之共通性及關聯性，而就原請求所主
    張之事實及證據資料，於追加之訴得加以利用，且無害於他
    造當事人程序權之保障，俾符訴訟經濟者。上訴人於本院言
    詞辯論中追加聲明請求被上訴人應給付上訴人92年3月薪資
    差額21,295元及自92年4月1日起按月於每月1日給付薪資
    43,173元，除就請求被上訴人自92年4月1日起至復職之日止
    ，按月於每月1日給付薪資43,173元部分，因追加不合法另
    以裁定駁回外，其餘請求核均係基於同一僱傭關係之基礎事
    實所生權利義務，而就原請求所主張之事實及證據資料，於
    此部分之追加得加以利用，依首揭規定，自毋待被上訴人同
    意，上訴人所為訴之追加即應准許，先予敘明。
貳、得心證之理由
一、上訴人主張：被上訴人於92年4月2日行文以其在外兼營計程
    車業務，違反行政院衛生署工友工作規則（下稱工友工作規
    則）第57條第1款、第4款為由，自92年3月11日起逕予解雇
    。實則，兩造簽訂之勞雇契約並無約定不得兼職，工友工作
    規則亦無禁止兼職規定，其利用下班時間開計程車貼補家用
    ，難認為情節重大，得作為解僱原因；再者，被上訴人於92
    年1月28日即已知悉其兼職行為，遲於同年4月2日始通知上
    訴人終止契約，已逾勞基法所定30日除斥期間，不生終止契
    約效力。至其於同年3月12日獲悉將受解僱，始擬簽呈請求
    准予資遣，以爭取資遣費，被上訴人既未准予辦理資遣，兩
    造間僱傭關係自不因之而消滅，是因被上訴人苦苦相逼，復
    受違法解僱訊息之誤導，始辦理離職手續及繳還同年3月份
    解僱後薪資21,295元等情，爰請求(一)確認兩造間僱傭關係存
    在。(二)被上訴人應給付上訴人民國92年3月差額21, 295元及
    自92年4月1日起按月於每月1日給付薪資43,173元之判決（
    上訴人原審起訴主張先位聲明(一)確認兩造間僱傭關係存在；
    (二)被上訴人應自92年4月1日起至上訴人復職日止，按月給付
    上訴人43,173元；備位之訴則請求被上訴人給付上訴人
    215,865元及自92年3月31日起至清償日止，按週年利率5％
    計算之利息。原審判決上訴人全部敗訴後，上訴人僅就先位
    部分上訴，嗣聲明變易如上述）。
二、被上訴人則以：上訴人任職期間平時工作消極散漫，常未依
    工友工作規則執行勤務，曾遭記過1次、申誡2次，嗣後工作
    情況仍未改善，92年初經函詢台北市政府警察局交通警察大
    隊、台北市監理處，確定上訴人有夜間兼營計程車駕駛人情
    事，違反工友工作規則第10條、第67條、行政院事務管理規
    則第207條工友應專任之規定，影響上訴人白天擔任駕駛公
    務車之行車安全，情節重大，故依工友工作規則第57條第1
    款、第4款規定將上訴人解僱，於92年2月10日由秘書室主任
    李中杉代表被上訴人以口頭對上訴人表示決定解雇之意，此
    時尚未逾知悉後30日除斥期間。況上訴人曾在同年3月12 日
    提出資遣申請，完成離職手續，可證明其有同意被終止契約
    之意，兩造間僱傭契約亦因合意終止而消滅。縱認解雇不合
    法，上訴人於92年3月12日所為資遣申請，亦屬終止契約之
    意思表示，於提出到達被上訴人時生效。又倘兩造間仍存有
    僱傭契約，上訴人於92年3月12日以後因經營計程車業務所
    取得之利益，應自請求之報酬中扣除等語答辯。
三、兩造不爭執之事實：
（一）上訴人自87年1月19日起受僱於被上訴人擔任技工，駕駛
      公務車，兩造間存有僱傭契約關係，並有勞動基準法之適
      用。
（二）兩造間關於相關勞動條件、契約終止、退休、資遣等事項
      ，有工友工作規則、行政院事務管理規則之適用。
（三）上訴人離職前六個月職等為「年功餉二及170薪點」，每
      月薪餉16,935元、專業加給14,500元，合計31,435元。
四、本件兩造之爭點厥為：（一）被上訴人以上訴人在外兼營計
    程車業務為由，終止兩造間之勞動契約，是否發生效力？
    （二）上訴人於92年3月12日所為資遣申請簽呈有否發生終
    止兩造間勞動契約之效力？經查：
（一）被上訴人所為終止兩造勞動契約之意思表示，是否發生效
      力？
   1、查被上訴人主張因函詢台北市政府警察交通警察大隊（下
      稱警察大隊）及台北市監理處，經交通警察大隊以92年1
      月27日北市警交地五字第09260746000號函覆說明：上訴
      人於85年12月27日領得營業小客車駕駛人執業登記證，並
      於91年2月21日換領新證，87年11月13日加入為台北市松
      美計程車運輸合作社社員；台北市監理處亦以92年1月24
      日北市監三字第09260278000號函覆謂：7B-807號營業小
      客車車主係以甲○○名義登記，確定上訴人有兼職行為，
      嗣以發現上訴人在外兼營計程車業務，違反工友工作規則
      第57條第1款、第4款規定，於92年4月2日向上訴人發函表
      示自92年3月11日起逕予解僱終止兩造間僱傭契約乙節，
      固有上開警察大隊函、台北市監理處函及被上訴人92年4
      月2日衛署秘字第0921500078號函可證（見原審卷第50-55
      頁、第89頁），上訴人則爭執：被上訴人至遲於92年1月
      28 日即已知悉其在外兼職情事，被上訴人迨至同年4月2
      日始通知自同年3月11日起終止契約，顯逾勞動基準法第
      12條第2項之30日除斥期間規定。查被上訴人工友工作規
      則第57條雖賦予被上訴人終止契約權利，其終止事由在第
      1款為「於訂立勞動契約時為虛偽意思表示，使機關誤信
      而受有損害之虞者」、第4款則為「違反勞動契約或本規
      則情節重大」事由，有工友工作規則在卷可稽（見原審院
      卷第34頁）。此兩款終止事由實與勞基法第12條第1項第1
      款、第4款事由相同，而勞基法係對於勞雇關係中勞動條
      件最低標準所為之立法，是以，雇主所定工作規則即上述
      工友工作規則亦須符合該法之最低標準方是，故雇主不得
      因勞動契約之約定、工作規則之訂立而不當擴張其解雇權
      限。據此，工友工作規則上開兩款終止事由雖未就被上訴
      人行使終止權訂立除斥期間，惟仍應回歸適用勞基法第12
      條規定第2項規定，即須自知悉其情形之日起30日內為之
      。台北市監理處上開回函係於同年月24日即已發文，而被
      上訴人係於92年1月28日收受警察大隊回函，有原審卷附
      之警察大隊92年1月27日函文右下方被告總收文章為「
      92.1. 28收到」可稽，而被上訴人至遲於收文時即可確認
      上訴人有在外兼職經營計程車業務之行為，此亦為被上訴
      人所不爭執，則其以同年4月2日函文對上訴人表示自92年
      3月11 日起逕予解僱，已逾勞基法第12條第2項所定終止
      契約之30日除斥期間，該函文不生合法終止兩造間僱傭契
      約之效力。
    2.被上訴人雖辯稱其秘書室主任李中杉負責管理技工、工友
      事務，有決定解僱技工、工友之權限，得知上訴人兼營計
      程車駕駛工作後，即於92年2月10日以口頭對上訴人表示
      解雇之意云云，固提出被上訴人組織系統表及分層負責明
      細表為證（原審卷第96-112頁），且經李中杉於原審到庭
      為相同情節之證述，惟為上訴人所否認，且據上開分層負
      責明細表即載明技工（駕駛）、工友之僱用及解僱係由第
      一層即署長、副署長、主任祕書核定，證人李中杉亦稱：
      解僱工友、技工，都是秘書室承辦人員先寫簽呈，會法規
      室，再一路簽到主任祕書，之後再給署長，由署的名義發
      文解僱，所有正式人員以及工友、技工的解僱都是要用衛
      生署的名義對外發文（見原審卷第120、121頁），再參之
      李中杉就解僱上訴人人事案，其所為簽呈主旨，係「本署
      駕駛甲○○平日工作散漫……。『擬』依本署工友工作規
      則第五十四條第五款規定予以解僱，當否？謹請『核示』
      」，經會簽政風室、法規會等相關單位、主任祕書核章後
      ，始由政務副署長代理署長蓋章核准，有該簽呈附卷可證
      （本院卷(一)第163-165頁），足徵李中杉固負責技工、工
      友之事務管理，然是否予以解僱，其僅簽擬意見，終須由
      署長或其代理人定奪，否則，如認李中杉有解僱上訴人之
      權限，並於上開期日口頭告知上訴人，解僱發生效力，被
      上訴人又何需繼續發給上訴人3月份薪資，是李中杉應尚
      無終止契約權限，是縱認李中杉有於92年2月份向上訴人
      表示將予解僱，既未經報請署長批准，仍不生終止效力。
    3.綜上所論，被上訴人所辯其有在30日除斥期間內行使終止
      權，尚不足採，上訴人主張被上訴人所為終止契約意思表
      示不生效力，應屬有據。
（二）上訴人於92年3月12日所為資遣申請簽呈否有發生終止兩
      造間勞動契約之效力？
      被上訴人抗辯上訴人曾於92年3月12日提出資遣申請，一
      經到達被上訴人即生效力，嗣後亦已辦妥離職手續，可證
      明兩造僱傭契約亦因合意終止而消滅云云，上訴人則否認
      向被上訴人提出該申請資遣簽呈，並稱因獲悉將被解僱，
      始擬簽呈請求資遣，以爭取資遣費，被上訴人既未准予辦
      理資遣，兩造間僱傭關係自不因之消滅，是受被上訴人所
      逼始辦理離職手續等語。姑不論上訴人所辯申請資遣簽呈
      未提出被上訴人是否屬實，查據被上訴人提出上訴人上開
      簽呈中表示：「本人自87年1月19日服務迄今年資達5 年1
      個多月，因另有生涯規劃，擬提前資遣，懇請准予辦理資
      遣」（原審卷第78頁），而證人即被上訴人技工工友管理
      人員梁治緯證稱：因發現上訴人在外開計程車，所以寫簽
      呈辭退他，中間有請上訴人是否要辦理資遣。署長准許後
      ，其有告知上訴人，上訴人問可否辦理資遣，但其表示上
      面已經准許，沒有辦法。上訴人知道上面簽准要解僱他，
      就寫簽呈交其希望往上呈，因為解僱已經簽准，其就口頭
      向李中杉報告，這份簽呈一直留在技工工友檔案內（見本
      院卷(二)第19-20頁），堪認，上訴人所為簽呈，確係因獲
      悉將受解僱，才擬以申請資遣方式以爭取受領資遣費，並
      無自行終止契約之意，而被上訴人對於該份申請並未作批
      示僅將之存檔，亦無同意資遣，不足以認兩造有以該方式
      合意終止契約。再參之上訴人於92年3月12日至31日仍有
      上下班刷卡紀錄，有打卡紀錄附卷可稽（見本院卷(一)第
      144頁），證人梁治緯亦證稱：因為上訴人尚未辦理離職
      ，所以卡無法收回，上訴人還在刷卡上下班，且有看到他
      來上班，但沒有分派工作給他等情（見本院卷(二)第18 頁
      背面），而上訴人遲至同年8月份始辦理離職，離職原因
      是解僱，亦有離職人員報告單、離職證明書可參（見原審
      卷第56、57頁），堪認上訴人於辦理離職手續時，兩造認
      知乃上訴人之離職並非上訴人自行或兩造合意終止契約，
      而係被上訴人之解僱行為，是被上訴人所辯上訴人提出系
      爭簽呈，並辦理離職手續即表示同意終止勞動契約，顯不
      足採。
五、上訴人請求92年3月份薪資差額21,295元及復職之日起按月
    給付薪資部分：
（一）按僱用人受領勞務遲延者，受僱人無補服勞務之義務，仍
      得請求報酬，民法第487條前段定有明文。上訴人主張被
      上訴人以92年3月11日已將其解僱為由向其索回當月12日
      至31日薪資21,295元，此為被上訴人所不爭執，惟辯稱應
      扣除上訴人在外兼職所得云云，然依上訴人個人打卡紀錄
      所示，上訴人於92年3月12日至3月31日仍刷卡多日（見本
      院卷1第144頁），證人梁治緯亦稱有看到上訴人來上班，
      但沒有分派工作給他等情（見本院卷2第18頁背面），足
      證上訴人於該段時間仍待在被上訴人處，且被上訴人原係
      查獲上訴人於下班後兼職，並未舉證證明上訴人自3月11
      日誤為受解僱後，於上班時間有另至他處工作之情形，自
      不足以認定上訴人於上班時間另有兼職所得，是上訴人請
      求被上訴人給付92年3月份薪資差額21,295元，洵屬正當
      。
（二）按民事訴訟法第246條所定請求將來給付之訴，須以有預
      為請求之必要者為限，始得提起之。上訴人請求被上訴人
      自其復職日起按月給付薪資部分，業經被上訴人於言詞辯
      論中陳稱如果法院認為兩造存在僱傭關係，願意按月給付
      薪津，揆諸上開規定，上訴人就此部分，即無預為請求之
      必要。至於兩造間就加班費等應否給付雖有爭執，惟上訴
      人如已復職，其加班費等項自應依屆時實際加班數額及被
      上訴人之規定領取，尚不因此即認有預為請求之必要，附
      此敘明。是上訴人請求被上訴人自其復職日起按月給付之
      薪資，於法不合。
六、綜上所述，兩造間僱傭契約既未經合法終止，則上訴人請求
    確認兩造僱傭關係存在及追加請求被上訴人應給付92年3月
    份薪資差額21,295元為有理由，應予准許，至其追加請求被
    上訴人給付自復職日起，按月給付薪資及遲延利息部分，為
    無理由，應予駁回。原審就確認之訴部分，判決上訴人敗訴
    ，尚有未合。上訴意旨指摘原判決該部分不當，求予廢棄改
    判，為有理由，爰予廢棄改判如主文第2項所示。至上訴人
    所提追加之訴部分，就請求被上訴人給付21,295元者，係屬
    所命給付金額未逾50萬元之判決，依民事訴訟法第389條第1
    項第5款規定，本院爰依職權宣告假執行，被上訴人陳明願
    供擔保請准為免假執行之宣告，經核於法並無不合，亦酌定
    相當擔保金額准許之；至上訴人請求自復職日起，按月給付
    薪資者，因受敗訴之判決，其假執行之聲請亦失所附麗，應
    併予駁回。
七、本件法律關係已經明確，兩造其餘攻擊、防禦方法，核與判
    決結果不生影響，不一一論述，被上訴人聲請訊問證人胡忠
    華以證明上訴人於92年3月解僱後有數日未刷卡，亦無必要
    ，附此敘明。
八、據上論結，本件上訴為有理由，追加之訴一部有理由，一部
    無理由。依民事訴訟法第450條、第78條、第79條但書、第
    463條、第389條第1項第5款、第392條，判決如主文。
中　　華　　民　　國　　96　　年　　4 　　月　　17　　日
                    勞工法庭
                        審判長法　官 黃熙嫣
　　　　　　　　　　　        法　官 楊力進
　　　　　　　　　　　　　    法　官 陳玉完
正本係照原本作成。
如不服本判決，應於收受送達後20日內向本院提出上訴書狀，其
未表明上訴理由者，應於提出上訴後20日內向本院補提理由書狀
（均須按他造當事人之人數附繕本）上訴時應提出委任律師或具
有律師資格之人之委任狀；委任有律師資格者，另應附具律師資
格證書及釋明委任人與受任人有民事訴訟法第466條之1第1項但
書或第2項（詳附註）所定關係之釋明文書影本。
中　　華　　民　　國　　96　　年　　4 　　月　　19　　日
　　　　　　　　　　　　　　　書記官  鎖瑞嶺
附註：
民事訴訟法第466條之1（第1項、第2項）：
對於第二審判決上訴，上訴人應委任律師為訴訟代理人。但上訴
人或其他法定代理人具有律師資格者，不在此限。
上訴人之配偶、三親等內之血親、二親等內之姻親，或上訴人為
法人、中央或地方機關時，其所屬專任人員具有律師資格並經法
院認為適當者，亦得為第三審訴訟代理人。
